ACORDAO-COMPLETO-2482773

ACÓRDÃO 2063/2021 ATA 35/2021 - PLENÁRIO

VISTOS, relatados e discutidos estes autos de tomada de contas especial, em que se aprecia, nesta fase processual, a admissibilidade de expedientes recursais encaminhados por Renato de Souza Duque, Pedro José Barusco Filho, José Sérgio Gabrielli de Azevedo, César Ramos Rocha, José Carlos Cosenza, Ricardo Ribeiro Pessoa, Jorge Alberto Merola Faria, Márcio Faria da Silva, Rogério Santos de Araújo, Marcelo Bahia Odebrecht, UTC Participações S.A., UTC Engenharia S.A., Promon Engenharia Ltda., Odebrecht S.A, Construtora Norberto Odebrecht S.A. e Petróleo Brasileiro S.A. contra o Acórdão 2619/2019-TCU-Plenário, que julgou irregulares as contas de ex-gestores e empresas, condenando-os solidariamente ao pagamento de débito e multa em função de superfaturamento na construção da carteira de gasolina da Refinaria Vale do Paraíba (Revap) e determinou à Petrobras que adotasse as medidas necessárias ao arresto dos bens dos responsáveis, e contra despacho do antigo Relator, que negou dar efeito suspensivo a essa última medida.
ACORDAM os Ministros do Tribunal de Contas da União, reunidos em Sessão do Plenário, diante das razões expostas pelo Relator e com fundamento nos arts. 32, inciso I, e 33 da Lei 8.443/1992 c/c o art. 285, § 2º, do Regimento Interno, bem como no art. 3º, inciso I, da Lei 12.527/2011 e no art. 8º, caput e § 2º, da Resolução-TCU 229/2009, em:
9.1. conhecer dos recursos de reconsideração interpostos por Renato de Souza Duque, Pedro José Barusco Filho, José Sérgio Gabrielli de Azevedo, César Ramos Rocha, José Carlos Cosenza, Ricardo Ribeiro Pessoa, Jorge Alberto Merola Faria, Márcio Faria da Silva, Rogério Santos de Araújo, Marcelo Bahia Odebrecht, UTC Participações S.A., UTC Engenharia S.A., Promon Engenharia Ltda., Odebrecht S.A, Construtora Norberto Odebrecht S.A. e Petróleo Brasileiro S.A, ficando suspensos, em relação aos recorrentes os efeitos dos itens 9.3, 9.3.1, 9.3.2, 9.4, 9.5, 9.6, e 9.7 do Acórdão 2619/2019-TCU-Plenário;
9.2. estender aos outros responsáveis solidários neste processo os efeitos suspensivos decorrentes da interposição dos presentes recursos;
9.3. declarar a perda de objeto dos agravos interpostos por Márcio Faria da Silva, Rogério Santos de Araújo, César Ramos Rocha, Marcelo Bahia Odebrecht, Jorge Alberto Merola Faria, José Carlos Cosenza, José Sérgio Gabrielli de Azevedo e pelas empresas Promon Engenharia Ltda., Construtora Norberto Odebrecht S.A., Odebrecht S.A. e Petróleo Brasileiro S.A.; 
9.4. classificar as peças 40 e 540 como sigilosas, conforme pedido feito pelo Petrobras na peça 539;
9.5. reclassificar as peças 371, 457 a 476, 489 a 497, 499 a 505 como públicas;
9.6. indeferir o ingresso da empresa MPE Montagens como parte interessada nos autos; 
9.7. orientar a Petrobras que a adoção da medida determinada no item 9.9 do Acórdão 2619/2019-TCU-Plenário (arresto de bens dos responsáveis) poderá ser sopesada de acordo com os critérios de efetividade, necessidade e urgência, devendo, contudo, serem adotadas todas as medidas que se revelarem adequadas para salvaguardar seu patrimônio, devendo imediatamente comunicar a esta Corte de Contas, qualquer alteração nas premissas que embasaram esta decisão;
9.8. autorizar a concessão de cópia dos presentes autos, de acordo com o grupo de acesso contido no sistema de classificação da informação; e
9.9. dar ciência deste acórdão aos recorrentes e demais responsáveis, esclarecendo-lhes que o relatório e voto que o fundamentam podem ser consultados na página www.tcu.gov.br/acordaos.

Recursos contra deliberação que julgou irregulares as contas de ex-gestores e empresas, condenando-os solidariamente ao pagamento de débito e multa em função de superfaturamento na construção da carteira de gasolina da Refinaria Vale do Paraíba (Revap) e determinou à Petrobras que adotasse as medidas necessárias ao arresto dos bens dos responsáveis.

Petróleo Brasileiro S.A.

3. Recorrentes: Renato de Souza Duque (XXX.515.167-XX); Pedro José Barusco Filho (XXX.145.708-XX); José Sérgio Gabrielli de Azevedo (XXX.750.395-XX); César Ramos Rocha (XXX.752.091-XX); José Carlos Cosenza (XXX.066.200-XX); UTC Participações S.A. (02.164.892/0001-91); UTC Engenharia S.A. (44.023.661/0001-08); Ricardo Ribeiro Pessoa (XXX.870.395-XX); Jorge Alberto Merola Faria (XXX.866.039-XX); Petróleo Brasileiro S.A. (33.000.167/0001-01); Promon Engenharia Ltda. (61.095.923/0001-69); Márcio Faria da Silva (XXX.670.006-XX); Rogério Santos de Araújo (XXX.916.527-XX); Odebrecht S.A. (05.144.757/0001-72); Construtora Norberto Odebrecht S.A. (15.102.288/0001-82) e Marcelo Bahia Odebrecht (XXX.956.235-XX)

Augusto Nardes.

13.1. Ministros presentes: Ana Arraes (Presidente), Walton Alencar Rodrigues, Augusto Nardes, Bruno Dantas, Vital do Rêgo e Jorge Oliveira (Relator).
13.2. Ministro que alegou impedimento na Sessão: Augusto Nardes.
13.3. Ministros-Substitutos convocados: Augusto Sherman Cavalcanti e Marcos Bemquerer Costa.
13.4. Ministros-Substitutos presentes: André Luís de Carvalho e Weder de Oliveira.

JORGE OLIVEIRA

Ministro Benjamin Zymler

Trata-se de expedientes encaminhados por Renato de Souza Duque, Pedro José Barusco Filho, José Sérgio Gabrielli de Azevedo, César Ramos Rocha, José Carlos Cosenza, Ricardo Ribeiro Pessoa, Jorge Alberto Merola Faria, Márcio Faria da Silva, Rogério Santos de Araújo, Marcelo Bahia Odebrecht, UTC Participações S.A., UTC Engenharia S.A., Promon Engenharia Ltda., Odebrecht S.A, Construtora Norberto Odebrecht S.A. e Petróleo Brasileiro S.A. contra o Acórdão 2619/2019-TCU-Plenário.
	2. A decisão recorrida foi expedida nos seguintes termos:
	"VISTOS, relatados e discutidos estes autos de tomada de contas especial instaurada por força do Acórdão 2005/2017-TCU-Plenário, em razão do superfaturamento identificado no Contrato 0800.0037911.07.2, cujo objeto foi a construção da Carteira de Gasolina da Refinaria Vale do Paraíba (Revap) ,
	ACORDAM os Ministros do Tribunal de Contas da União, reunidos em sessão do Plenário, ante as razões expostas pelo Relator, em:
	9.1. declarar a revelia de Paulo Roberto Costa, nos termos do art. 12, § 3º, da Lei 8.443/1992;
	9.2. acolher as alegações de defesa de Alan Kardec Pinto, excluindo-o da relação processual;
	9.3. com fundamento nos arts. 1º, inciso I, e 16, inciso III, alíneas 'c' e 'd', e § 2º, ambos da Lei 8.443/1992 c/c os arts. 19, caput; e 23, inciso III, da mesma lei, julgar irregulares as contas de Pedro José Barusco Filho, Renato de Souza Duque, Paulo Roberto Costa, Jorge Alberto Merola Faria, José Carlos Cosenza, José Sérgio Gabrielli de Azevedo, Márcio Faria da Silva, Rogério Santos de Araújo, César Ramos Rocha, Ricardo Ribeiro Pessoa e Marcelo Bahia Odebrecht, bem como das empresas Promon Engenharia Ltda., Construtora Norberto Odebrecht S.A., UTC Engenharia S.A., UTC Participações S.A. e Odebrecht S.A., condenando-os solidariamente ao pagamento das quantias a seguir especificadas, fixando-lhes o prazo de 15 (quinze) dias, a contar da notificação, para que comprovem, perante o Tribunal (art. 214, inciso III, alínea 'a', do Regimento Interno do TCU) , o recolhimento da dívida aos cofres da Petróleo Brasileiro S.A., atualizada monetariamente e acrescida dos juros de mora, calculados a partir das datas discriminadas, até a data do recolhimento, na forma prevista na legislação em vigor, abatendo-se na oportunidade os valores já ressarcidos:
	9.3.1. responsáveis solidários: Pedro José Barusco Filho, Renato de Souza Duque, Paulo Roberto Costa, José Sérgio Gabrielli de Azevedo, Márcio Faria da Silva, Rogério Santos de Araújo, César Ramos Rocha, Ricardo Ribeiro Pessoa, Marcelo Bahia Odebrecht, Promon Engenharia Ltda., Construtora Norberto Odebrecht S.A., UTC Engenharia S.A., UTC Participações S.A. e Odebrecht S.A.:
	Data da ocorrência
	Débito (R$) 
		Data da ocorrência
	Débito (R$) 

	24/04/2008
	6.168.256,69
		25/04/2011
	1.392.415,99

	30/05/2008
	3.579.149,04
		28/04/2011
	166.161,43

	20/06/2008
	2.862.756,84
		29/04/2011
	27.507,72

	22/07/2008
	112.154,43
		16/05/2011
	2.553,09

	08/08/2008
	204.705,44
		19/05/2011
	15.847,51

	09/09/2008
	142.776,68
		20/05/2011
	33.797,92

	28/10/2008
	738.920,90
		25/05/2011
	998.560,89

	27/11/2008
	208.868,39
		26/05/2011
	794,06

	22/12/2008
	57.048,62
		27/05/2011
	48.627,93

	29/12/2008
	74.684,99
		30/05/2011
	4.309,49

	10/01/2009
	376.347,40
		01/06/2011
	308,86

	18/03/2009
	243.117,21
		24/06/2011
	3.606.954,05

	24/03/2009
	17.380,07
		01/07/2011
	30.056,72

	30/03/2009
	21.283,27
		04/07/2011
	167.176,45

	31/03/2009
	613.672,60
		21/07/2011
	27.935,42

	06/04/2009
	505.670,46
		22/07/2011
	10.196,91

	20/04/2009
	305.923,79
		25/07/2011
	968.750,19

	22/04/2009
	81.325,72
		16/08/2011
	2,19

	27/05/2009
	751.342,55
		24/08/2011
	953.001,45

	20/06/2009
	701.810,83
		26/09/2011
	843.107,91

	22/07/2009
	824.865,73
		31/10/2011
	188.847,56

	24/07/2009
	147.220,55
		26/12/2011
	7.245.384,17

	18/08/2009
	1.066.589,64
		19/01/2012
	3.863,56

	21/09/2009
	719.723,06
		23/01/2012
	151.008,78

	10/10/2009
	1.556.704,20
		21/06/2012
	110.252,46

	14/11/2009
	1.950.818,46
		25/06/2012
	14.033,99

	09/12/2009
	3.484.564,58
		28/06/2012
	575,74

	07/01/2010
	3.305.161,16
		09/07/2012
	5.062,78

	11/01/2010
	4.962.863,56
		23/07/2012
	18.849.592,33

	04/02/2010
	1.875.515,51
		15/10/2012
	35.148,39

	09/03/2010
	1.541.226,17
		16/10/2012
	47.708,86

	14/04/2010
	1.422.909,04
		31/10/2012
	4.087.052,94

	07/05/2010
	1.573.507,26
		19/08/2013
	9,05

	08/06/2010
	1.841.034,72
		29/08/2013
	12.433,78

	13/07/2010
	1.194.627,93
		09/09/2013
	6.394,75

	06/08/2010
	1.105.449,43
		12/09/2013
	528,93

	13/09/2010
	1.090.167,76
		13/09/2013
	43.379,40

	11/10/2010
	7.791.475,73
		16/09/2013
	4.406,17

	08/11/2010
	3.201.132,15
		23/09/2013
	11.066,34

	08/12/2010
	2.820.077,44
		25/09/2013
	7.868,03

	30/12/2010
	385.562,07
		01/11/2013
	35,25

	05/01/2011
	136.282,83
		04/11/2013
	2.918,84

	06/01/2011
	568,86
		25/11/2013
	20,77

	25/01/2011
	1.856.009,53
		03/12/2013
	4.038,94

	21/02/2011
	246,87
		04/12/2013
	27.382,79

	23/02/2011
	5.782,43
		05/12/2013
	74.494,17

	28/02/2011
	1.357.275,81
		06/12/2013
	4.210,14

	02/03/2011
	42.383,76
		09/12/2013
	9.432,46

	03/03/2011
	307.587,95
		11/12/2013
	34.598,35

	04/03/2011
	116.416,71
		12/12/2013
	3.856,98

	28/03/2011
	2.073.378,38
		18/12/2013
	5.492,47

	30/03/2011
	416.577,93
		19/12/2013
	1.278,43

	31/03/2011
	87.109,70
		20/12/2013
	2.764,22

	01/04/2011
	63.172,69
		23/12/2013
	1.298,37

	04/04/2011
	31.608,36
			
	9.3.2. responsáveis solidários: Pedro José Barusco Filho, Renato de Souza Duque, Paulo Roberto Costa, Jorge Alberto Merola Faria, José Carlos Cosenza, José Sérgio Gabrielli de Azevedo, Márcio Faria da Silva, Rogério Santos de Araújo, César Ramos Rocha, Ricardo Ribeiro Pessoa, Marcelo Bahia Odebrecht, Promon Engenharia Ltda., Construtora Norberto Odebrecht S.A., UTC Engenharia S.A., UTC Participações S.A. e Odebrecht S.A.:
	Data da ocorrência
	Débito (R$) 
		Data da ocorrência
	Débito (R$) 

	04/02/2010
	2.098.290,52
		21/07/2011
	31.253,61

	09/03/2010
	1.724.294,07
		22/07/2011
	11.408,11

	14/04/2010
	1.591.923,15
		25/07/2011
	1.083.819,00

	07/05/2010
	1.760.409,52
		16/08/2011
	2,46

	08/06/2010
	2.059.714,08
		24/08/2011
	1.066.199,61

	13/07/2010
	1.336.526,65
		26/09/2011
	943.252,84

	06/08/2010
	1.236.755,47
		31/10/2011
	211.279,01

	13/09/2010
	1.219.658,63
		26/12/2011
	8.105.995,83

	11/10/2010
	8.716.952,52
		19/01/2012
	4.322,48

	08/11/2010
	3.581.364,81
		23/01/2012
	168.945,71

	08/12/2010
	3.155.048,15
		21/06/2012
	123.348,32

	30/12/2010
	431.359,40
		25/06/2012
	15.700,96

	05/01/2011
	152.470,60
		28/06/2012
	644,13

	06/01/2011
	636,43
		09/07/2012
	5.664,15

	25/01/2011
	2.076.467,61
		23/07/2012
	21.088.559,72

	21/02/2011
	276,19
		15/10/2012
	39.323,34

	23/02/2011
	6.469,27
		16/10/2012
	53.375,75

	28/02/2011
	1.518.493,95
		31/10/2012
	4.572.515,86

	02/03/2011
	47.418,13
		19/08/2013
	10,13

	03/03/2011
	344.123,46
		29/08/2013
	13.910,68

	04/03/2011
	130.244,76
		09/09/2013
	7.154,32

	28/03/2011
	2.319.655,68
		12/09/2013
	591,76

	30/03/2011
	466.059,34
		13/09/2013
	48.532,04

	31/03/2011
	97.456,65
		16/09/2013
	4.929,53

	01/04/2011
	70.676,39
		23/09/2013
	12.380,81

	04/04/2011
	35.362,83
		25/09/2013
	8.802,60

	25/04/2011
	1.557.808,11
		01/11/2013
	39,44

	28/04/2011
	185.898,20
		04/11/2013
	3.265,54

	29/04/2011
	30.775,10
		25/11/2013
	23,23

	16/05/2011
	2.856,35
		03/12/2013
	4.518,69

	19/05/2011
	17.729,88
		04/12/2013
	30.635,34

	20/05/2011
	37.812,46
		05/12/2013
	83.342,64

	25/05/2011
	1.117.170,63
		06/12/2013
	4.710,22

	26/05/2011
	888,38
		09/12/2013
	10.552,85

	27/05/2011
	54.403,99
		11/12/2013
	38.707,97

	30/05/2011
	4.821,38
		12/12/2013
	4.315,11

	01/06/2011
	345,55
		18/12/2013
	6.144,87

	24/06/2011
	4.035.390,50
		19/12/2013
	1.430,28

	01/07/2011
	33.626,88
		20/12/2013
	3.092,55

	04/07/2011
	187.033,79
		23/12/2013
	1.452,59

	9.4. aplicar aos responsáveis abaixo indicados a multa prevista no art. 57 da Lei 8.443/1992, nos valores a seguir discriminados, fixando-lhes o prazo de 15 (quinze) dias, a contar da notificação, para comprovarem, perante o Tribunal, o recolhimento das dívidas ao Tesouro Nacional, sob pena de cobrança judicial dos valores atualizados monetariamente, na forma da legislação em vigor, desde a data deste acórdão até a do efetivo recolhimento, se forem pagas após o vencimento: 
	Responsável
	Valor da Multa

	Renato de Souza Duque
	R$ 3.600.000,00

	José Sérgio Gabrielli de Azevedo
	R$ 3.600.000,00

	Jorge Alberto Merola Faria
	R$ 1.600.000,00

	Jose¿ Carlos Cosenza
	R$ 1.600.000,00

	Promon Engenharia Ltda.
	R$ 36.000.000,00

	UTC Participações S.A.
	R$ 9.000.000,00

	UTC Engenharia S.A.
	R$ 9.000.000,00

	9.5. considerar graves as infrações cometidas por Renato de Souza Duque, Jorge Alberto Merola Faria e José Sérgio Gabrielli de Azevedo;
	9.6. nos termos do art. 60 da Lei 8.443/1992, inabilitar Renato de Souza Duque, Jorge Alberto Merola Faria e José Sérgio Gabrielli de Azevedo para o exercício de cargo em comissão ou função de confiança no âmbito da Administração Pública por um período de 8 (oito) anos;
	9.7. autorizar, desde logo, nos termos do art. 28, inciso II, da Lei 8.443/1992, a cobrança judicial das dívidas caso não atendidas as notificações;
	9.8. encaminhar cópia desta deliberação ao Procurador-Chefe da Procuradoria da República no Estado de São Paulo, nos termos do § 3º do art. 16 da Lei 8.443/1992; 
	9.9. determinar à empresa Petróleo Brasileiro S.A., por meio dos seus advogados e com o auxílio da Advocacia-Geral da União, que sejam adotadas as medidas necessárias ao arresto dos bens dos responsáveis julgados em débito, nos termos do art. 61 da Lei 8.443/1992, seja de forma antecipada ou incidental;
	9.10. na execução da medida acima, recomendar à Petrobrás e à Advocacia-Geral da União que formulem pedido perante os juízos de falências e recuperações judiciais competentes com vistas a salvaguardar as medidas de constrição patrimonial contra as sociedades empresárias em recuperação judicial;
	9.11. dar ciência à Advocacia-Geral da União e à Petrobras das condicionantes impostas ao compartilhamento de provas ao TCU em despacho exarado no dia 02/10/2018 pelo d. Juízo da 13ª Vara Federal de Curitiba, no âmbito da Petição 5054741-77.2015.4.04.7000/PR, bem como das seguintes premissas a serem aplicadas na execução da medida de arresto de bens, objeto do subitem 9.9 desta deliberação:
	9.11.1. no âmbito do TC Processo 028.533/2017-8, deve-se dar preferência à cobrança da indenização dos responsáveis solidários que não são colaboradores;
	9.11.2. os pagamentos efetuados no âmbito dos acordos de leniência e de colaboração, a título de ressarcimento de danos, multas de natureza indenizatória ou confiscos, podem ser considerados para amortização dos valores dos débitos imputados no TC Processo 028.533/2017-8 apurados contra os responsáveis colaboradores, desde que configurada a identidade dos fatos geradores e do cofre credor;
	9.12. retirar o sigilo das peças 15 a 21; 23 a 26; 35 a 36; 40 a 41; 43 a 44; 58 a 59; 94; 109 a 112; 223; 255 a 260; e 286, autuadas no presente processo."
	3. Contra essa decisão foram opostos embargos de declaração por vários responsáveis e pela Petrobras. Em seu recurso, a empresa apontou possível contradição entre a parte dispositiva e o voto condutor do acórdão, uma vez que este condicionava a adoção do arresto a um "exame de conveniência e oportunidade, haja vista o risco de haver elevado ônus de sucumbência para a União e a Petrobras no caso de insucesso no provimento judicial do arresto de bens."
	4. A questão foi dirimida por meio do Acórdão 2928/2019-TCU-Plenário que, ao apreciar os embargos, reafirmou a necessidade de Petrobras efetivar as medidas acautelatórias, visto que a demora na adoção dessas providências poderia comprometer a eficácia das futuras ações de ressarcimento dos danos.
	5. Ultrapassada a fase dos embargos, vários dos responsáveis arrolados nestas contas e a própria Petrobras encaminharam os expedientes ora analisados.
	6. A Serur, ao proceder ao exame de admissibilidade, propôs conhecer das peças encaminhadas como recursos de reconsideração contra o Acórdão 2619/2019-TCU-Plenário, suspendendo os efeitos dos itens 9.3, 9.3.1, 9.3.2, 9.4, 9.5, 9.6 e 9.7 dessa decisão em relação aos recorrentes e aos demais responsáveis solidários. Na ocasião, a unidade consignou as seguintes observações:
	"Ressalte-se, a bem da maior efetividade das ações de controle deste TCU, pautadas na plena observância da supremacia do interesse público e com o propósito de salvaguardar o erário, que, mediante os itens [9.9 e 9.11], determina-se à Petrobrás a adoção de providências para arresto dos bens dos responsáveis, o que, caso não empreendido neste momento, poderá tornar inócua e ineficaz a decisão prolatada.
	Em regra, todo recurso de reconsideração, se tempestivo, tem efeito suspensivo com vistas a inibir que a decisão recorrida surta seus efeitos. Entretanto, verifica-se que deliberações foram proferidas em razão de que o transcurso de eventual lapso temporal, gerado até que se julgue o recurso, poderá tornar a deliberação sem nenhuma eficácia e inapta para o fim colimado, qual seja, o de promover a recomposição do erário.
	Por essa razão, visando a não comprometer o resultado útil do processo, o TCU, como regra, não tem conferido efeito suspensivo a itens do acórdão que veiculam medidas de natureza cautelar (vide, por exemplo, o Acórdão 2237/2019-TCU-Plenário, Rel. Ministro Augusto Nardes) . 
	Em se tratando da medida cautelar de arresto, no entanto, é de se consignar as discussões travadas no âmbito dos Acórdão 6242/2013-TCU-Segunda Câmara e 1.657/2019 - Plenário, que trazem reflexões sobre a inconveniência de adoção do arresto quando não há avaliação objetiva sobre os riscos de dilapidação do patrimônio do responsável. Nesses casos, as ponderações são no sentido de desaconselhar a imediata efetivação do arresto, o que deve ser considerado notadamente na pendência de recurso com efeito suspensivo.
	Isso porque, em resumo, a adoção de medidas de graves restrições patrimoniais, como o arresto de bens, com o objetivo de assegurar a eficácia da decisão condenatória, tem, por vezes, retardado consideravelmente a própria condenação, além do que eleva os esforços para instrução processual e, por conseguinte, incrementam os custos do controle, bem como compromete a possibilidade de alocação dos recursos em novas fiscalizações.
	Sendo assim, em que pese haver discussões para que o TCU evite solicitar o arresto de bens de responsáveis, nota-se não haver ainda entendimento consolidado sobre a matéria, de modo que, no caso em exame, não será proposta a concessão de efeito suspensivo aos itens em referência, em observância à jurisprudência tradicional a respeito, na linha de que 'os recursos contra deliberações de cunho cautelar devem ser recebidos sem efeito suspensivo, conforme o art. 1.012 da Lei 13.105/2015 (CPC) , aplicada subsidiariamente aos processos do Tribunal por força da Súmula-TCU 103 e do art. 298 do Regimento Interno', nos termos do citado Acórdão 2237/2019-TCU-Plenário.
 	Como regra, havendo solidariedade passiva 'o recurso interposto por um devedor aproveitará aos outros', nos termos do art. 1.005, parágrafo único, do Código de Processo Civil (CPC) . No TCU, tem sido reiterada a aplicação subsidiária da referida disposição do CPC na hipótese de condenação solidária, conforme, por exemplo, os despachos exarados pelos relatores nos processos TC Processo 028.078/2014-4 e Processo 023.274/2009-0 (Ministro Bruno Dantas) , TC Processo 017.079/2014-4 (Ministro Walton Alencar Rodrigues) , TC Processo 001.096/2015-0 (Ministro Marcos Bemquerer) .
	Assim, e em razão da solidariedade atribuída pelo acórdão recorrido, propõe-se o aproveitamento do presente recurso aos demais responsáveis, suspendendo-se os efeitos da condenação para todos os devedores solidários. Esse entendimento merece ser estendido inclusive a outras sanções eventualmente aplicadas, como a multa e o registro no cadastro de responsáveis por contas irregulares, que acompanham o débito solidário."
	7. O Ministro Vital do Rêgo foi sorteado como relator e, por meio do despacho de peça 542, acompanhou integralmente a manifestação da Serur, conhecendo de todos os recursos e atribuindo efeito suspensivo aos itens do acórdão recorrido relativos à condenação e à imposição de sanções, mas não aos que determinaram o arresto de bens dos responsáveis.
	8. Contra esse despacho, foram interpostos seis agravos, todos requerendo que o efeito suspensivo também fosse estendido aos itens relacionados à medida constritiva de bens.
	 9. Na sequência, o Ministro Vital do Rego registrou, por meio do despacho de peça 598, seu impedimento para atuar no processo. Na mesma oportunidade, determinou o encaminhamento do feito à Seses, para sorteio de novo relator e posterior novo exame de admissibilidade, nos seguintes termos:
	"Registro o meu impedimento para atuar nos presentes autos, com fundamento no art. 145, § 1º, da Lei 13.105/2015.
	Considerando o impedimento ora registrado;
	Considerando que os autos tratam, na presente fase, de recursos de reconsideração interpostos contra o Acórdão 2619/2019-TCU-Plenário, mantido pelo Acórdão 2928/2019-TCU-Plenário, que apreciou embargos de declaração;
	Considerando que foram opostos agravos, pendentes de apreciação, contra os despachos por mim proferidos que conheceram dos recursos de reconsideração impetrados;
	Encaminhem-se os autos à Secretaria das Sessões para sorteio de novo relator, e, posteriormente, para novo exame de admissibilidade dos recursos de reconsideração de que trata o presente processo."
	10. Convocada a se manifestar novamente nos autos, a Serur lavrou o despacho de peça 625, do qual se extrai o seguinte excerto:
	"No que compete a esta Secretaria, pondera-se que a suspeição do relator, após a decisão de admissibilidade dos recursos, não afeta as manifestações anteriores da Serur, quanto à análise dos requisitos legais para recebimento dos recursos e o encaminhamento sugerido quanto a seus efeitos.  
	Uma vez declarada a suspeição, eventualmente ficam sem efeitos os atos praticados pela autoridade, se praticados 'quando já presente o motivo de impedimento ou de suspeição' (CPC, art. 146, § 6º) . Não são afetados, contudo, os atos de mera instrução do processo, como os produzidos pelas unidades técnicas.
	Assim sendo, ratificam-se as propostas já emitidas por esta Secretaria, nos exames de admissibilidade dos presentes nos autos.  
	De igual modo, não convém a esta unidade técnica se manifestar antecipadamente (pois se trata de questão a ser dirimida pelo novo relator sorteado) se o despacho de admissibilidade de peça 542 tornou-se sem efeito, com a declaração de suspeição de peça 598, ou se subsiste, por ser anterior à suspeição.  
	Esse aspecto é relevante, pois se a decisão de peça 542 subsistir, o processo deve prosseguir com o exame dos agravos interpostos (R021 a R026) . Do contrário, deverão ser examinadas - à luz do conteúdo da nova decisão - as implicações quanto aos agravos preexistentes.  
	Como se nota, trata-se de decisões sobre o processo, envolvendo questões sobre as quais não compete a esta unidade se pronunciar antecipadamente, sem requerimento expresso do novo relator sorteado para a fase recursal.  
	Com essas considerações, entende-se atendido o despacho de peça 598, devendo os autos serem encaminhados ao novo relator sorteado, Ministro Jorge Oliveira, a fim de que emita manifestações que entender pertinentes."
	11. Importante registrar, por último, a existência de outro despacho interlocutório emitido pelo antigo Relator antes de registrar seu impedimento, abaixo reproduzido na integra:
	"Aprecio, nesta oportunidade, o pedido da empresa MPE Montagens para ingresso como parte interessada, bem como a cópia integral dos presentes autos, acostado à peça 590. 
	Considerando que, no âmbito deste processo, a requerente não configura como responsável e tampouco foi chamada aos autos para se manifestar;
	Considerando que, apesar de se relacionarem ao mesmo empreendimento, os processos dizem respeito a contratos e aditivos distintos, sendo que as decisões tomadas no âmbito do TC Processo 028.533/2017-8 não afetam direitos subjetivos da solicitante;
	Considerando, portanto, que não vislumbro sucumbência e nem possível lesão a direito subjetivo próprio da empresa MPE Montagens;
	Considerando que, nos termos do art. 25, § 2º, da Lei 12.527/2011, o TCU tem a obrigação de resguardar o sigilo dos documentos por ele custodiados;
	Considerando os argumentos expostos pela unidade técnica na instrução de peça 593;
	Decido:
	a) classificar as peças 40 e 540 como sigilosas, conforme pedido feito pelo Petrobras na peça 539;
	b) reclassificar as peças 371, 457 a 476, 489 a 497, 499 a 505, atribuindo-lhe confidencialidade pública, com fundamento no art. 3º, inciso I, da Lei 12.527/2011 e no art. 8º, caput e §2º, da Resolução-TCU 229/2009;
	c) indeferir o ingresso como parte interessada da empresa MPE Montagens; e
	d) autorizar a concessão de cópia dos presentes autos, de acordo com o grupo de acesso contido no sistema de classificação da informação."
	É o relatório.

8.1. Rodrigo Jansen (OAB/RJ 111.830), Márcio Gomes Leal (OAB/RJ 84.801) e outros, representando Renato de Souza Duque;
8.2. Antônio Augusto Lopes Figueiredo Basto (OAB-PR 16.950), Luís Gustavo Rodrigues Flores (OAB/PR 27.865) e outros, representando Pedro José Barusco Filho;
8.3. Carlos Roberto Siqueira Castro (OAB/RJ 20.283), Thiago de Oliveira (OAB/RJ 122.683), Bernardo Braga Otto Kloss (OAB/RJ 150.120) e outros, representando José Sérgio Gabrielli de Azevedo, José Carlos Cosenza e Jorge Alberto Merola Faria;
8.4. Alexandre Aroeira Salles (OAB/DF 28.108), Tathiane Vieira Viggiano Fernandes (OAB/DF 27.154), Nayron Sousa Russo (OAB/MG 106.011) e outros, representando César Ramos Rocha, Márcio Faria da Silva, Rogério Santos de Araújo, Marcelo Bahia Odebrecht, Promon Engenharia Ltda., Odebrecht S.A. e Construtora Norberto Odebrecht S.A; 
8.5. Sebastião Botto de Barros Tojal (OAB/SP 66.905), Marcelo Augusto Puzone Gonçalves (OAB/SP 272.153) e outros, representando Ricardo Ribeiro Pessoa, UTC Engenharia S.A. e UTC Participações S.A.;
8.6. Juliana Carvalho Tostes Nunes (OAB/RJ 131.998), Antônio Carneiro Maia Neto (OAB/RJ 138.278) e outros, representando Petróleo Brasileiro S.A.;
8.7. Robson Martins Pinheiro Melo (OAB/DF 47.207), representando MPE Montagens e Projetos Especiais S.A.

Não atuou

TOMADA DE CONTAS ESPECIAL. PETROBRAS. OBRAS NA CARTEIRA DE GASOLINA DA REVAP. SUPERFATURAMENTO. CONTAS IRREGULARES. DÉBITO. MULTA. INABILITAÇÃO PARA O EXERCÍCIO DE CARGO EM COMISSÃO OU FUNÇÃO DE CONFIANÇA. DETERMINAÇÃO PARA QUE A PETROBRAS PROVIDENCIE O ARRESTO DE BENS DOS RESPONSÁVEIS. EMBARGOS DE DECLARAÇÃO. REITERAÇÃO DA DETERMINAÇÃO ENDEREÇADA À ESTATAL. ENCAMINHAMENTO DE PEÇAS RECURSAIS. CONSIDERAÇÕES SOBRE A NECESSIDADE DE ADOÇÃO IMEDIATA DE MEDIDAS CONSTRITIVAS. AUSÊNCIA DE INDÍCIOS DE QUE OS RESPONSÁVEIS ESTÃO TOMANDO QUALQUER AÇÃO QUE DIFICULTE A EXECUÇÃO FUTURA DA DECISÃO DO TCU. ALEGAÇÃO, PELA PETROBRAS, DE DIFICULDADES DE ORDEM JURÍDICA PARA IMPLEMENTAR INTEGRALMENTE A DETERMINAÇÃO DO TCU. CONHECIMENTO DOS EXPEDIENTES COMO RECURSOS DE RECONSIDERAÇÃO. MODULAÇÃO DOS EFEITOS DA DETERMINAÇÃO DE ARRESTO DE BENS, POSSIBILITANDO QUE A PETROBRAS AVALIE A SUA EFETIVIDADE, NECESSIDADE E URGÊNCIA, SEM PREJUÍZO DE ORIENTAR A EMPRESA PARA QUE CONTINUE ADOTANDO TODAS AS MEDIDAS CABÍVEIS AO RESGUARDO DO SEU PATRIMÔNIO.

TOMADA DE CONTAS ESPECIAL (TCE)

Secretaria de Recursos (Serur)

O presente processo trata, originariamente, de tomada de contas especial instaurada para investigar superfaturamento na construção da carteira de gasolina da Refinaria Vale do Paraíba (Revap) .
	2. O Acórdão 2619/2019-TCU-Plenário, que apreciou o feito, julgou irregulares as contas de gestores e empresas, condenando-os solidariamente ao pagamento de débito e multa. Além disso, determinou à Petrobras que adotasse as medidas necessárias ao arresto dos bens dos responsáveis, nos termos dos itens 9.9 e 9.10, abaixo reproduzidos:
	"9.9. determinar à empresa Petróleo Brasileiro S.A., por meio dos seus advogados e com o auxílio da Advocacia-Geral da União, que sejam adotadas as medidas necessárias ao arresto dos bens dos responsáveis julgados em débito, nos termos do art. 61 da Lei 8.443/1992, seja de forma antecipada ou incidental;
	9.10. na execução da medida acima, recomendar à Petrobrás e à Advocacia-Geral da União que formulem pedido perante os juízos de falências e recuperações judiciais competentes com vistas a salvaguardar as medidas de constrição patrimonial contra as sociedades empresárias em recuperação judicial;"
	3. Contra essa decisão foram opostos embargos de declaração por vários responsáveis e pela Petrobras. Em seu recurso, a empresa apontou possível contradição entre a parte dispositiva e o voto condutor do acórdão, uma vez que este condicionava a adoção do arresto a um "exame de conveniência e oportunidade, haja vista o risco de haver elevado ônus de sucumbência para a União e a Petrobras no caso de insucesso no provimento judicial do arresto de bens."
	4. O Relator admitiu a existência de tal contradição e prestou os seguintes esclarecimentos por meio do voto que fundamentou o Acórdão 2928/2019-TCU-Plenário:
	"62. Quanto ao risco de elevado ônus de sucumbência para a Petrobras no caso de insucesso da medida de arresto, principalmente considerando que há recursos disponíveis aos responsáveis que podem redundar em alteração no rol de responsáveis e nos valores fixados a título de condenação, entendo que aguardar o trânsito em julgado deste feito tornaria inútil e sem sentido a previsão legal estatuída no art. 61 da Lei 8.443/1992, visto que se trata de medida de natureza cautelar. Mais do que isso, seria tornar letra morta todo o Livro V do Código de Processo Civil, que trata da tutela provisória.
	63. Outrossim, vislumbro o risco na demora da Petrobras em postergar a adoção do arresto de bens, visto que pode comprometer a eficácia das ações de ressarcimento dos danos. Não se pode deixar de sopesar que algumas empresas do Consórcio Gasvap, bem como as suas respectivas holdings, se encontram em delicado quadro financeiro, estando em processo de recuperação judicial.
	(...) 
	77. O poder cautelar é inerente à própria competência de decidir e inclui também a possibilidade de determinação da indisponibilidade temporária de bens titularizados pelos responsáveis (art. 44, § 2º, da Lei 8.443/1992) e a solicitação do arresto de bens previsto no art. 61 da Lei 8.443/1992.
	(...)	
	80. Considero que os mesmos fundamentos se aplicam ao instituto do arresto de bens previsto no art. 61 da Lei 8.443/1992, devendo a decretação de tal medida ser interpretada de forma cogente pelo seu destinatário, no caso a Petrobras." (grifei) 
	5. Ultrapassada a fase dos embargos, os responsáveis arrolados nestas contas e a própria Petrobras interpuseram um total de 14 recursos de reconsideração.
	6. O Ministro Vital do Rêgo foi sorteado como relator e, por meio do despacho de peça 542, conheceu de todos os recursos, atribuindo efeito suspensivo aos itens do acórdão recorrido relativos à condenação e à imposição de sanções, mas não aos que determinaram o arresto de bens dos responsáveis, prestando, na ocasião, os seguintes esclarecimentos:
"Em regra, todo recurso de reconsideração, se tempestivo, tem efeito suspensivo com vistas a inibir que a decisão recorrida surta os seus efeitos. No entanto, em relação aos itens 9.9, 9.10 e 9.11 da decisão ora recorrida, a concessão de efeito suspensivo significaria, na prática, tornar a deliberação sem nenhuma eficácia e inapta para a finalidade pretendida, qual seja, a de promover a recomposição do erário. Por essa razão, deixo de atribuir efeito suspensivo aos itens 9.9, 9.10 e 9.11 (e subitens) do Acórdão 2619/2019-TCU-Plenário."
	7. Contra esse despacho, foram interpostos seis agravos, todos requerendo que o efeito suspensivo também fosse estendido aos itens relacionados à medida constritiva de bens.
	 8. Na sequência, o Ministro Vital do Rego registrou, por meio do despacho de peça 598, sua suspeição para atuar no processo, nos termos do art. 145, § 1º, do CPC. Na mesma oportunidade, determinou o encaminhamento do feito à Seses, para sorteio de novo relator e posterior "novo exame de admissibilidade dos recursos de reconsideração".
	9. Tendo sido sorteado como novo Relator deste feito, passo a decidir.
I
  	10. O primeiro ponto a ser esclarecido é a respeito da subsistência ou não do despacho de admissibilidade de peça 542, emitido pelo Ministro Vital do Rego em face de sua declaração de suspeição.
	11. Como registrado pela Serur, à peça 625, os atos praticados pela autoridade que se declarou suspeita apenas perdem seu efeito se "já presente o motivo de impedimento ou de suspeição" (CPC, art. 146, § 6º) . 
	12. Apesar de o antigo Relator não ter se manifestado explicitamente a respeito dessa questão, acredito que a indicação feita por ele acerca da necessidade de novo exame de admissibilidade torna evidente sua intenção de cancelar seu despacho. 
	13. Também é importante registrar que o Ministro Vital do Rego, enquanto presidia o feito, fez outra intervenção processualmente relevante. Por meio do despacho de peça 595, o então Relator: i) classificou as peças 40 e 540 como sigilosas; ii) reclassificou as peças 371, 457 a 476, 489 a 497, e 499 a 505 como públicas; iii) indeferiu o ingresso da empresa MPE Montagens como parte interessada; e iv) autorizou a concessão de cópia dos presentes autos, de acordo com o respectivo grupo de acesso. Por estar de acordo com sua análise, ratifico integralmente essa decisão.
	14. Saneadas as questões processuais, passo ao exame de admissibilidade dos recursos.
II
	15. A Serur se manifestou favoravelmente ao recebimento dos 14 expedientes recursais encaminhados como recursos de reconsideração contra o Acórdão 2619/2019-TCU-Plenário, por atenderem os pressupostos contidos nos arts. 32, inciso I, e 33 da Lei 8.443/1992. Assim, propôs, em face da solidariedade constituída pela decisão recorrida, o aproveitamento dos recursos aos demais responsáveis, suspendendo-se os efeitos dos itens 9.3, 9.3.1, 9.3.2, 9.4, 9.5, 9.6 e 9.7 do Acórdão 2619/2019-TCU-Plenário. 
	16. Deixou, contudo, de propor a concessão de efeito suspensivo aos itens 9.9, 9.10 e 9.11 (medidas constritivas) , ante o receio de que sua insubsistência tornaria a deliberação inapta para a finalidade pretendida, qual seja, a de promover a recomposição do erário.
	17. Estou de acordo com a análise da Serur no tocante ao conhecimento dos recursos e a atribuição de efeito suspensivo aos itens 9.3 a 9.7 do Acórdão 2619/2019-TCU-Plenário para todos os responsáveis solidários.
	18. Quanto aos itens 9.9, 9.10 e 9.11, acredito que a matéria mereça uma reflexão mais profunda, principalmente em face das considerações apresentadas pela Petrobras em seu agravo.
	19. A estatal destaca, inicialmente, que "não há nos presentes autos notícia de indícios que configurem risco concreto de dilapidação do patrimônio dos responsáveis, não havendo que se falar, portanto, que a concessão de efeito suspensivo, neste momento, poderia tornar a deliberação sem nenhuma eficácia e inapta para o fim colimado".
	20. Além disso, a empresa prestou as seguintes informações acerca de eventual manutenção da decisão de arrestar os bens dos responsáveis:
	" (i) nos autos da ação de improbidade administrativa ajuizada pela União referente ao contrato tratado nos presentes autos (5017254-05.2017.4.04.7000, em trâmite na 11ª Vara Federal de Curitiba/PR) , a Advocacia-Geral da União (AGU) requereu a desistência do feito em face das empresas do Grupo Odebrecht e das empresas do Grupo UTC, bem como das pessoas físicas Marcelo Bahia Odebrecht, Márcio Faria da Silva, Cesar Ramos Rocha e Rogério Santos de Araújo, em razão de obrigações assumidas com as referidas empresas no âmbito dos respectivos acordos de leniência;
	(ii) nos referidos acordos de leniência, a Controladoria-Geral da União (CGU) e a AGU, além de concordarem com o pedido de desistência das ações, também se comprometeram a requerer a revogação das medidas cautelares de indisponibilidade de bens, constrição de receita, faturamento ou quaisquer outras medidas cautelares ou de urgência do gênero que têm por objeto os fatos e contratos mencionados nos respectivos acordos;
	(iii) em acórdãos recentes proferidos pelo Tribunal Regional Federal da 4ª Região (TRF-4) , o colegiado tem prestigiado os acordos de leniência em detrimento das ações de improbidade administrativa na hipótese em que a pessoa jurídica celebrante revela fatos que possuem relação ou são similares aos tratados pela demanda judicial. Amparados nos princípios da segurança jurídica e da legalidade, os acórdãos preferem o consensualismo ao litígio judicial - de forma a excluir as empresas processadas das demandas de improbidade em razão das transações formuladas com os órgãos estatais, como é o caso dos acordos de leniência celebrados pela Odebrecht e UTC com CGU/AGU;
	(iv) no que se refere ao arresto dos bens dos responsáveis julgados em débito pelo TCU e que não são réus na citada ação de improbidade (Jorge Alberto Merola, José Carlos Cosenza e José Sergio Gabrielli) , seria necessária a análise aprofundada dos seguintes aspectos: a) prazo de prescrição, uma vez que se trata de atos ocorridos em 2009; e b) abordagem da presença de culpa grave ou dolo, elemento subjetivo indispensável para propositura de ações de improbidade administrativa, a fim de subsidiar, de forma mais robusta, eventual modificação do aspecto subjetivo de demanda já proposta pela União;
	(v) a necessidade de, segundo o CPC, distribuição de demanda principal após 30 dias da efetivação da tutela cautelar, o que, a priori, em razão da ausência de título executivo do TCU, restaria prejudicado; e
	(vi) no caso de não acolhimento da medida cautelar pelo Poder Judiciário, a Petrobras pode ser condenada, segundo o art. 85 do Novo Código de Processo Civil, a pagar honorários advocatícios, inclusive no caso de recursos interpostos."
	21. Fica evidente, pelo menos no caso dos responsáveis que celebraram acordos de leniência, que o Poder Judiciário, e até mesmo a AGU, tem sido reticentes em acolher qualquer medida cautelar que importe em obstáculo à livre movimentação de seus bens. 
	22. Como assinalado pela Serur, em tese, todo recurso de reconsideração, se tempestivo, suspende a decisão recorrida em relação à toda matéria controversa. Contudo, algumas medidas têm por objetivo exatamente garantir a eficácia do que foi deliberado até o deslinde final da questão. Nesse caso, visando a não comprometer o resultado útil do processo, o TCU, como regra, não tem conferido efeito suspensivo aos itens do acórdão que veiculam medidas de natureza cautelar, seguindo a previsão contida no art. 1.012, § 1º, do Código de Processo Civil, aplicado subsidiariamente por esta Corte de Contas. 
	23. Mesmo assim, em algumas ocasiões este Tribunal tem ponderado sobre o descabimento do arresto quando não há avaliação objetiva sobre os riscos de dilapidação do patrimônio do responsável, como no caso dos Acórdão 6242/2013-TCU-Segunda Câmara e 1.657/2019 - Plenário. Também nesse sentido, o Ministro Bruno Dantas, ao relatar o Acórdão 735/2019-TCU-Plenário, ressaltou a importância dessa Corte avaliar a adoção de medidas constritivas sob uma perspectiva pragmática, considerando: " (i) os elevados esforços envolvidos na instrução processual e na operacionalização das medidas; (ii) o risco de sua reversão no Poder Judiciário, haja vista decisões ora confirmando, ora suspendendo deliberações do TCU; (iii) a sua baixa efetividade no tocante a pessoas físicas, em face dos substanciais danos em apuração; e a (iv) a necessidade de harmonizar a garantia à livre disposição do direito de propriedade, a tutela do patrimônio público e os princípios da eficiência e da razoável duração do processo."
	24. No caso concreto, examinado neste processo, não foram identificados indícios de dilapidação do patrimônio dos envolvidos. Além disso, parte dos responsáveis firmou acordos de cooperação e de leniência com o Poder Público, instrumento que já contêm medidas de garantia de ressarcimento ao erário.
	25. Conforme informação adicional prestada pela Petrobras à peça 599, o comando emitido pelo Tribunal vem sendo cumprido pela Estatal na medida do possível. Inclusive, foi peticionada a adoção de medidas de constrição de bens em relação aos responsáveis que não celebraram acordos de leniência e são réus de ação de improbidade. E, mesmo nesses casos, a empresa tem encontrado enorme dificuldade para a plena concessão pelo judiciário.
	26. No meu modo de ver a questão, o receio demonstrado pela Petrobras, maior interessada na recuperação desse patrimônio, é extremamente significativo e demonstra a alta possibilidade de que qualquer demanda judicial promovida neste momento para bloquear os bens dos envolvidos apenas resulte em mais custos para a estatal. 
	27.  Também é relevante notar que, especificamente em relação aos responsáveis Marcelo Bahia Odebrecht, César Ramos Rocha, Márcio Faria da Silva, Rogério Santos de Araújo e Construtora Norberto Odebrecht S.A, o STF já se manifestou, em mais de uma ocasião, pelo deferimento de liminar, autorizando a livre movimentação de seus bens, contra decisões expedidas pelo TCU, por identificar perigo na demora reverso, consistente na "possibilidade de a decisão impugnada levar as construtoras à morte civil. A situação dos impetrantes, pessoas naturais, não é diferente, pois a manutenção da indisponibilidade de bens pode sujeitá-los à insolvência". Ante o caráter abrangente e inespecífico dos fundamentos utilizados nessas liminares, é de se esperar que o mesmo juízo seja aplicado a este processo, caso o STF volte a ser acionado pelos responsáveis. 
	28. Nesse contexto, como, de acordo com os arts. 296 e 300 do CPC, a medida cautelar pode ser suspensa, revogada ou modificada a qualquer tempo se não subsistirem os motivos de sua adoção, e uma vez que a Petrobras informou estar exercendo, tempestivamente, as medidas viáveis à preservação da utilidade da decisão deste Tribunal, considero ser cabível, no presente caso, modular o alcance da determinação contida no item 9.9 do Acórdão 2619/2019-TCU-Plenário (arresto de bens dos responsáveis) , possibilitando que a empresa condicione seu emprego aos critérios de efetividade, necessidade e urgência.
	29. Assim, proponho conhecer, nos termos dos arts. 32, inciso I, e 33 da Lei 8.443/1992, c/c o art. 285 do Regimento Interno do TCU, dos recursos de reconsideração interpostos por César Ramos Rocha, Jorge Alberto Merola Faria, José Carlos Cosenza, José Sérgio Gabrielli de Azevedo, Marcelo Bahia Odebrecht, Márcio Faria da Silva, Pedro José Barusco Filho, Renato de Souza Duque, Ricardo Ribeiro Pessoa, Rogério Santos de Araújo, e pelas empresas Construtora Norberto Odebrecht S A, Odebrecht S/A, Promon Engenharia Ltda, UTC Engenharia S/A, UTC Participações S/A e Petróleo Brasileiro S.A., suspendendo os efeitos da decisão recorrida.
	30. Em face da solidariedade imposta aos demais responsáveis condenados pelo acórdão original, devem ser-lhes estendidos os efeitos suspensivos decorrentes da interposição dos presentes recursos.
	31. Nessas circunstâncias, uma vez que o despacho original de admissibilidade expedido pelo então Relator Ministro Vital do Rego foi reconhecido como insubsistente, cabe também declarar a perda de objeto dos agravos interpostos por Márcio Faria da Silva, Rogério Santos de Araújo, César Ramos Rocha, Marcelo Bahia Odebrecht, Jorge Alberto Merola Faria, José Carlos Cosenza, José Sérgio Gabrielli de Azevedo e pelas empresas Promon Engenharia Ltda., Construtora Norberto Odebrecht S.A., Odebrecht S.A. e Petróleo Brasileiro S.A.
	32. Importante registrar, por último, que a Petrobras deve ser orientada a adotar as medidas que se revelarem necessárias para salvaguardar seu patrimônio, no contexto dos prejuízos calculados neste processo, devendo imediatamente comunicar a esta Corte de Contas qualquer alteração nas premissas que embasaram esta decisão, principalmente se houver algum indício de comprometimento da efetividade da decisão ora recorrida.
	Assim, pelas razões acima expostas, voto por que o Tribunal adote o acórdão que ora submeto à apreciação do Plenário.
TCU, Sala das Sessões, em 1 de setembro de 2021.
JORGE OLIVEIRA 
Relator